【裁判字號】    97,訴,623
【裁判日期】    970930
【裁判案由】    拆屋還地
【裁判全文】
臺灣彰化地方法院民事判決  97年度訴字第623號
原      告  丙○○
被      告  乙○○
            甲○○
上列當事人間請求拆屋還地事件，本院於民國97年9月23日言詞
辯論終結，判決如下：
    主  文
被告乙○○應將彰化縣和美地政事務所民國九十六年九月六日繪
製之複丈成果圖（如附圖）所示坐落彰化縣和美鎮○○段第1267
號土地上編號1所示面積二十六平方公尺鐵架造、編號2所示面積
二十二平方公尺鐵架造；坐落彰化縣和美鎮○○段第1263-1號土
地上編號2所示面積四百二十五平方公尺鐵架造、編號3所示面積
八十六平方公尺鐵架造、編號4所示面積三十二平方公尺鋼筋混
凝土造；坐落彰化縣和美鎮○○段第1262號土地上編號2所示面
積四十六平方公尺鐵架造、編號3所示面積八十六平方公尺之鐵
架造等之地上物拆除，並將上開土地返還原告。
原告其餘之訴駁回。
訴訟費用由被告乙○○負擔。
    事  實
一、原告主張：
  (一)緣坐落彰化縣和美鎮○○段1262、1263之1、1267 地號等3
    筆土地（下稱系爭土地）上，位置如彰化縣和美地政事務所
    複丈日期民國96年9月6日土地複丈成果圖（下稱附圖）、面
    積如附表所示之鐵架造未辦理保存登記之建物數棟（下稱系
    爭地上物），原由訴外人蔡家正建造，後於90年6 月21日以
    抵債方式移轉事實上處分權與被告甲○○。嗣系爭土地及坐
    落其上門牌號碼彰化縣和美鎮○○路251 號建物經本院強
    制執行，由訴外人黃詠翰標得，黃詠翰復將系爭土地及其上
    建物設定抵押與被告乙○○，乙○○嗣又與訴外人施琦樽簽
    訂讓與抵押債權買賣契約，買賣契約標的包含系爭地上物，
    後乙○○與施琦樽因買賣契約糾紛涉訟，經本院另案96年訴
    字第335 號解除契約事件中主張解除與施琦樽間之抵押債權
    買賣契約，經本院判決施琦樽應將系爭地上物交還被告乙○
    ○，故乙○○就系爭地上物亦有事實上處分權。又系爭土地
    經本院93年度執字第21577 號執行事件拍賣，由原告拍定買
    受，並於94年9 月21日核發不動產權利移轉證書，業由原告
    向該管地政機關，辦理所有權登記完竣。
  (二)查系爭地上物非被告甲○○或乙○○原始出資興建，而係由
    訴外人蔡家正向其姐蔡春霞借貸土地建築，此部分事實為被
    告在本院另案96年度訴字第708 號拆屋還地事件中自承在卷
    。本件借貸土地關係僅存於蔡家正與蔡春霞間，基於債之相
    對性，對嗣後取得土地所有權之原告並無拘束力，故系爭地
    上物占用原告所有之系爭土地係屬無權占有，況系爭地上物
    均是農地超限利用之違章建築，並有一部分係竊佔水利地，
    依法應予拆除。綜上所述，被告等所有之系爭地上物，無權
    占用原告所有之系爭土地，爰依民法第767 條之規定，請求
    被告應將坐落系爭土地上之地上物拆除，並將土地返還與原
    告等語。
  (三)聲明：(1)被告乙○○、甲○○應將坐落彰化縣和美鎮○○段
    1262、1263-1、1267地號土地上，占用如附表所示面積之鋼
    架造及鋼筋混凝土造等地上物拆除後，將土地返還原告。(2)
    訴訟費用由被告負擔。
二、被告則以：
  (一)系爭地上物係訴外人蔡家正建造，由伊向訴外人蔡家正購買
    ，系爭土地則設定第三順位抵押權，後由訴外人黃詠翰拍定
    ，伊再以新台幣（下同）3,300,000 元，向黃詠翰購買，但
    未過戶，黃詠翰再將系爭土地設定5,000,000 元與被告乙○
    ○，嗣於93年11月間出售上開5,000,000 元抵押債權及系爭
    地上物與訴外人施琦樽，雙方又於97年8 月24日解約，同年
    10月15日由法院拍賣系爭土地及和美鎮○○路建物，由原告
    拍定。故被告依民法第425條之1之規定有使用權等語置辯。
  (二)聲明：(1)原告之訴駁回。(2)訴訟費用由原告負擔。
三、本院之判斷：
  (一)按所有人對於無權占有或侵奪其所有物者，得請求返還之。
    對於妨害其所有權者，得請求除去之。有妨害所有權之虞者
    ，得請求防止之。民法第767條定有明文。查本件原告主張
    其依本院93年度執字第21577號強制執行事件經由拍賣取得
    系爭土地所有權一節，為被告所不爭執，並有上開土地登記
    謄本及彰化縣和美地政事務所異動索引影本（參見96年度訴
    字第708號卷87頁）在卷可考，應為屬實。次查，系爭土地
    上由訴外人蔡家正建造鐵皮造及鋼筋造之鐵皮屋即系爭地上
    物，未辦理所有權保存登記，屬於違建物，其後系爭地上物
    經法院拍賣而由黃詠翰拍定，再由被告甲○○以330萬元向
    訴外人黃詠翰買受取得之情，為被告自陳在卷，亦為原告所
    不爭執，堪信為真。次按違章建築之讓與，雖因不能為移轉
    登記而不能為不動產所有權之讓與，但受讓人與讓與人間如
    無相反之約定，應認為讓與人已將該違章建築之事實上處分
    權讓與受讓人。又房屋之拆除為一種事實上之處分行為，須
    有事實上之處分權者，始有拆除之權限。查被告乙○○與訴
    外人施琦間解除契約事件中，曾自承系爭地上物係其配偶甲
    ○○購買，交其管理收益，嗣經本院於97年1月10日判決，
    施琦樽應將本件系爭地上物返還予乙○○，並於同年2月12
    日確定（參見本院96年度訴字第335號民事判決主文及理由
    第7頁），且被告於本院陳稱：本院已於97年8月28日將系爭
    地上物點交給被告乙○○，伊是代理人，且系爭地上物是伊
    在使用；債務人施琦樽已搬走屋內器具，伊領回本院97年度
    聲字第283 號裁定及確定證明書正本等語（參見本院97年8
    月28日言詞辯論筆錄第2頁；本院97年度執字第18903號執行
    筆錄參照），復經本院調取96年度訴字第335號、97年度執
    字第18903 號等卷證查核屬實。足認系爭地上物之事實上管
    領支配係由被告乙○○取得；被告甲○○僅對系爭地上物具
    有使用權限，尚無對系爭地上物有事實上處分權甚明。
  (二)至於被告抗辯系爭地上物係伊向蔡家正購買，系爭土地是蔡
    家正以蔡春霞之名義買的，所以伊對系爭地上物有使用權，
    並依民法第425條之1規定，對系爭土地有權占有使用等語。
    按土地及其土地上之房屋同屬一人所有，而僅將土地或僅將
    房屋所有權讓與他人，或將土地及房屋同時或先後讓與相異
    之人時，土地受讓人或房屋受讓人與讓與人間或房屋受讓人
    與土地受讓人間，推定在房屋得使用期限內，有租賃關係。
    民法第425條之1第1項定有明文。惟按土地與房屋為各別之
    不動產，各得單獨為交易之標的，房屋在性質上不能與土地
    使用權分離而存在，亦即使用房屋必須使用該房屋之地基，
    基於保護房屋使用權之考量，使房屋所有權與土地利用權結
    成一體，促進房屋所有權之安定性，使基地使用權不因基地
    物權之嗣後變動而受影響，俾資調和土地與房屋之利用關係
    ，以避免危害社會經濟，並維公平。故於土地及房屋同屬一
    人，而將土地及房屋同時或先後分開出賣之情形，其間雖無
    地上權設定，除有特別情事，可解釋為當事人之真意，限於
    賣屋而無基地之使用外，均應推斷土地承買人默許房屋承買
    人繼續使用土地，此種房屋所有人與土地所有人間之使用土
    地法律關係之性質，當屬租賃，為最高法院目前所持之見解
    。又使用借貸為無償契約，原屬貸與人與使用人之特定關係
    ，除當事人另有特約外，使用人無移轉其權利於第三人之可
    言。且使用借貸本係無償借用性質，不能與租賃相提並論，
    使用借貸亦未如租賃有民法第四百二十五條規定。故土地所
    有權移轉於他人後，除已得該他人即現在之所有人同意繼續
    使用之特約外，土地使用人縱經原所有人無償提供使用或允
    許借用，亦不能以之拘束現在之所有人，而對現在之所有人
    主張有使用該土地之權利；換言之，在借用土地建築房屋之
    情形，該使用借貸契約為債之關係，僅在契約當事人相互間
    有效力，使用人無移轉其權利於第三人，而使第三人受其拘
    束。最高法院92年度台上字第957號、93台上字第2427號、9
    5年度台上字第2717號判決意旨參見。查原告主張系爭地上
    物為訴外人蔡家正原始建造，同時，系爭土地所有權人為蔡
    家正之姐蔡春霞所有等語，此為被告於本院及本院96年度訴
    字第708號事件具狀自承之情（參見上開事件卷115頁），亦
    有彰化縣和美地政事務所異動索引影本可稽（參見96年度訴
    字第708號卷87頁），足見系爭土地與系爭地上物建造時，
    兩者並不屬同一人所有甚明；縱如被告所辯：系爭土地當時
    係由蔡家正以其姐蔡春霞名義購買云云為真，無非蔡家正得
    請求蔡春霞返還系爭土地所有權之債權關係，於未請求返還
    系爭土地之前，系爭土地之所有權人，仍屬蔡春霞所有無訛
    。徵以卷附被告甲○○提出其於90年6月21日與訴外人蔡春
    霞、蔡家正之廠房及機器買賣合約書內容，雖載明訴外人蔡
    春霞、蔡家正將系爭地上物出售予被告甲○○取得，抵償訴
    外人積欠被告甲○○之債務2,648,000元（原債務0000000元
    - 剩餘債務0000000元），並同意蔡春霞、蔡家正無償繼續
    使用系爭地上物至債務處理完畢或法院拍賣其房屋或土地時
    止，但未特別約定蔡家正使用借貸蔡春霞系爭土地之約定，
    亦移轉予被告甲○○。是以蔡家正建造系爭地上物於系爭土
    地上，縱有使用借貸系爭土地之權利，揆諸上開判決意旨，
    僅於蔡家正與蔡春霞間有效力，亦不能以此拘束第三人。故
    被告前揭辯解，殊嫌無據，不足為採。另被告主張本件有最
    高法院48年台上字第1457號判例之適用云云。然該判例固載
    有「土地與房屋為各別之不動產，各得單獨為交易之標的，
    且房屋性質上不能與土地使用權分離而存在，亦即使用房屋
    必須使用該房屋之地基，故土地及房屋同屬一人，而將土地
    及房屋分開同時或先後出賣，其間雖無地上權設定，然除有
    特別情事，可解釋為當事人之真意，限於賣屋而無基地之使
    用外，均應推斷土地承買人默許房屋承買人繼續使用土地」
    之意旨，惟該則判例係對土地及地上房屋同屬一人所有，而
    僅就土地或僅就房屋所有權讓與他人，或將土地及房屋同時
    或先後讓與相異之人時，而為闡釋，此已經最高法院97年度
    台上字第2427號判決理由明確闡明。堪認被告此部分主張，
    亦嫌無由，難為可採。
四、被告乙○○既取得之系爭地上物之事實上處分權，但無權占
    用系爭土地，自屬侵害原告之所有權。原告依民法第767 條
    之規定，請求被告乙○○拆除系爭地上物，並將占用系爭土
    地部分返還原告，於法有據，應予准許。至於被告甲○○僅
    有使用系爭地上物之權利，對系爭地上物無任何處分權限，
    即無拆除系爭地上物之權源。是以，原告請求被告甲○○拆
    除系爭地上物並返還土地，自嫌無據，應予駁回。
五、本件事證已臻明確，兩造其餘主張及舉證，經本院審酌後認
    與判決結果無影響，爰不另一一論述，附此敘明。
六、訴訟費用負擔之依據：民事訴訟法第78條。
中    華    民    國    97    年    9    月    30     日
                  民事第二庭    法  官  張德寬
一、附圖：
    彰化縣和美地政事務所民國九十六年九月六日繪製之複丈成
    果圖
二、附表
┌─────┬───┬───┬───┬────┐
│  ＼  建物│      │      │      │        │
│坐落＼編號│ 1    │ 2    │ 3    │   4    │
│地號  ＼  │      │      │      │        │
├─────┼───┼───┼───┼────┤
│1267      │ 26   │ 22   │ Ⅹ   │   X    │
├─────┼───┼───┼───┼────┤
│1263-1    │ Ⅹ   │425   │ 31   │   32   │
├─────┼───┼───┼───┼────┤
│1262      │ Ⅹ   │ 46   │ 86   │   X    │
├─────┼───┼───┼───┼────┤
│占用面積合│ 26   │493   │117   │  32    │
│計（平方公│      │      │      │        │
│尺）      │      │      │      │        │
├─────┼───┼───┼───┼────┤
│構造      │鐵架造│鐵架造│鐵架造│鋼筋混凝│
│          │      │      │      │土造    │
└─────┴───┴───┴───┴────┘
以上正本係照原本作成。
如對判決上訴，應於判決送達後20日內向本院提出上訴狀。
中    華    民    國    97    年    9     月    30    日
                            書記官  魏淑美


司法院資訊處製作；財團法人民間司法改革基金會備份。
